臺灣嘉義地方法院民事判決
109年度訴字第302號
原      告  黃松金  

訴訟代理人  蕭琪男律師

被      告  黃明仁  

兼訴訟代理人                        
            黃新田  
被      告  黃明宗  

上列當事人間分割共有物事件，經本院於民國110年1月18日言
詞辯論終結，判決如下：
    主  文
兩造共有之嘉義縣○○鄉○○○○段○○○○○○○地號土地應分割如附圖二
即嘉義縣朴子地政事務所民國一Ο九年十二月七日土地複丈成果
圖所示，編號A:面積三八八點六三平方公尺，分歸被告黃新田、
黃明宗、黃明仁取得，並依應有部分比例保持共有；編號B:面積
三八八點六三平方公尺，分歸原告取得；編號C:面積六七二點七
八平方公尺，分歸被告黃新田、黃明仁取得，並依應有部分比例
保持共有；編號D:面積六七二點七八平方公尺，分歸原告取得。
訴訟費用由兩造依附表所示訴訟費用分擔比例負擔。
    事實及理由
一、原告主張：
（一）緣坐落於嘉義縣○○鄉○○○○段000○000地號等2筆土地（下稱
      系爭605地號土地、系爭607地號土地、合稱系爭土地），
      為兩造所共有，其應有部分比例如附表所示，而系爭土地
      無物之使用目的不能分割，或契約定有不分割期限，因共
      有人無法達成分割協議，為使兩造使用土地方便及增其利
      用價值，爰依民法第823條第1項及第824條規定，請求准
      予合併分割，並分割如附圖一即嘉義縣朴子地政事務所民
      國109年12月3日土地複丈成果圖所示之方案(下稱原告方
      案，本院卷第221頁)。蓋系爭土地位置相鄰，且共有人大
      致相同，系爭605地號土地上雖有如嘉義縣朴子地政事務
      所109年6月17日土地複丈成果圖(下稱現況圖，本院卷第1
      29頁)所示編號丙、乙、丁建物，但已經共有人兩造同意
      建物均可拆除（參109年9月18日言詞辯論筆錄）；而系爭
      607地號甲建物則由黃明宗持續保有；故考量分割後之土
      地規模（避免細分）及土地相隔等缺失而不利於分割後之
      經濟效益，本件自應採合併分割為宜，又本件合併分割方
      案之位置係以被告分配之位置為基礎，也參考了被告曾所
      提出的分割方案之位置，自屬兼顧兩造利益。補償分案為
      依照公告現值，由被告黃明宗補償給被告黃新田、被告黃
      明仁。
（二）至於被告所提附圖二即嘉義縣朴子地政事務所民國109年1
      2月7日土地複丈成果圖所示之方案(下稱被告方案，本院
      卷第225頁)，除細分外，更因土地無法連貫，而難有規模
      經濟，有礙於物之使用效益，且以被告黃新田與黃明仁所
      分得之編號C而言，若保留現況圖所示之建物丙、丁及乙
      （部分）即耗去大半土地，則其原本使用之相關機具等將
      無處擺放，難謂符合分割後之使用或經濟效益。倘被告黃
      新田、黃明仁將編號C部分上之建物拆除而另行搭蓋建物
      ，仍有土地細分之問題，因此，被告所提方案恐有土地細
      分而不利經濟規模，有礙物之使用效益之虞，應非屬較佳
      分割方案。
（三）並聲明：
　　1.系爭土地應合併分割如附圖一所示，編號A:面積211.06平
      方公尺，分歸被告黃明宗取得；編號B:面積1061.41平方
      公尺，分歸原告取得；編號C:面積850.35平方公尺，分歸
      被告黃新田、黃明仁取得，並依應有部分比例保持共有。
    2.訴訟費用由兩造依應有部分比例分擔。　
二、被告則以：現況圖編號甲建物為被告黃明宗所居住，編號丙
    建物為被告黃新田所居住，均為被告世居之房屋，若採取原
    告方案，編號乙、丙、丁建物均須拆除，則被告將無以安身
    ，且不符分割之公平及利益。被告希望保留建物，被告亦願
    依房屋所在之範圍保留繼續共有，故被告主張依附圖二即被
    告方案分割，編號A部分由黃明宗、黃明仁、黃新田取得並
    繼續保持共有。編號B、D部分由原告取得。並聲明：1.系爭
    土地應分割如附圖二所示，編號A:面積388.63平方公尺，分
    歸被告黃新田、黃明宗、黃明仁取得，並依應有部分比例保
    持共有；編號B:面積388.63平方公尺，分歸原告取得；編號
    C:面積672.78平方公尺，分歸被告黃新田、黃明仁取得，並
    依應有部分比例保持共有；編號D:面積672.78平方公尺，分
    歸原告取得。2.訴訟費用由兩造依應有部分比例分擔。
三、法院之判斷
（一）按「各共有人，除法令另有規定外，得隨時請求分割共有
      物。但因物之使用目的不能分割或契約訂有不分割之期限
      者，不在此限。以原物為分配時，因共有人之利益或其他
      必要情形，得就共有物之一部分仍維持共有。」，又按「
      共有物之分割，依共有人協議之方法行之。分割之方法不
      能協議決定，或於協議決定後因消滅時效完成經共有人拒
      絕履行者，法院得因任何共有人之請求，命為下列之分配
      :一、以原物分配於各共有人。但各共有人均受原物之分
      配顯有困難者，得將原物分配於部分共有人。二、原物分
      配顯有困難時，得變賣共有物，以價金分配於各共有人；
      或以原物之一部分分配於各共有人，他部分變賣，以價金
      分配於各共有人。以原物為分配時，因共有人之利益或其
      他必要情形，得就共有物之一部分仍維持共有。共有人相
      同之數不動產，除法令另有規定外，共有人得請求合併分
      割。」，民法第823條第1項、第824條第1至4項分別定有
      明文。本件原告起訴主張系爭土地為兩造所共有，就系爭
      土地未訂有不分割之協議，亦無因物之使用目的不能分割
      之情形，兩造於本院調解未果致調解不成立，足認兩造間
      無法就分割方法達成協議等情，業據原告提出系爭土地之
      土地登記第二類謄本、地籍圖謄本（本院卷第13至17頁）
      在卷足憑，應堪信屬實。則原告請求合併分割系爭土地，
      洵屬有據，應予准許，惟原告所提合併分割方案是否公平
      及適當，則詳如後敘。
（二）法院裁判分割共有物，定其分配，應斟酌各共有人之利害
      關係，並共有物之性質、價格、利用價值及經濟效益決之
      ，要以維持全體共有人之公平為標準，所定方法須以適當
      者為限（參照最高法院78年度臺上字第2141號判決要旨）
      。經查系爭605地號土地有被告之建物編號乙、丙、丁部
      分，業經本院至現場勘驗並囑託嘉義縣朴子地政事務所測
      量在案，有現場相片及現況圖可稽（本院卷第199至201頁
      、第127至129頁），且被告則陳明願意保持共有等情（本
      院卷第102頁），先予敘明。復查原告所採如附圖一之方
      案，將有被告之建物編號乙、丙、丁部分所在之系爭605
      地號土地分配於己，將導致被告居住之上開建物必須拆除
      ，違反被告之意願，且有害社會經濟之利用，並非可採。
（三）原告主張採取附圖一方案之理由為原告僅分配1個區塊，
      土地較為完整，便於利用等情，經查被告所提出如附圖二
      之方案，原告雖分配編號B、D2個區塊，然該2個區塊地形
      均屬方正，且面積分為388.63及672.78平方公尺，因屬建
      地皆可為有效之利用，並無將原告分配之土地劃成1個區
      塊，且造成被告之建物須拆除之必要。復查被告黃明宗應
      有部分之面積僅129,54平方公尺，卻分配211.06平方公尺
      ，亦非公平，本院審酌由被告分配附圖二編號A、C部分土
      地，並依持分比例維持共有，可保留大部分建物，原告則
      分配編號B、D部分之土地，尚屬合理，則被告採取之附圖
      二分割方案尚符合公平及利用原則，並無違反上述分割共
      有物應審酌之原則及兩造之利益，是被告所主張之分割方
      法尚屬適當、公允、可行，應予採納。
四、本案事證已臻明確，兩造其餘主張陳述及所提之證據，均不
    影響本案判決，毋庸再予審酌，附此敘明。
五、末查分割共有物事件本質上並無訟爭性，乃由本院斟酌何種
    分割方案較能增進共有物之經濟效益，並兼顧兩造之利益，
    以決定適當之分割方法。本件原告請求分割共有物，因兩造
    均獲得利益，如僅由敗訴之原告負擔，本院認為顯失公平，
    爰諭知兩造依附表所示訴訟費用分擔比例負擔。
六、訴訟費用依據:民事訴訟法第78條、第80條之1。
中　　華　　民　　國　 110　　年　　2 　　月　　5　　日
                     民事第三庭 法  官  林芮伶
以上正本係照原本作成。
如不服本判決，應於送達後20日內，向本院提出上訴狀（須按對
造人數提出繕本）及表明上訴理由，並依上訴利益繳交第二審裁
判費。如委任律師提起上訴者，應一併繳納上訴審裁判費。
中    華    民    國   110    年    2     月    5    日
                                書記官  陳怡辰
　
附表：嘉義縣○○鄉○○○○段000○000地號應有部分比例

編號  共有人    應  有  部  分  比  例  訴訟費用 分擔比例      605地號    607地號   1 黃松金     2分之1     2分之1 100分之50  2 黃新田     3分之1     6分之1 100分之27  3 黃明仁     6分之1     6分之1 100分之17  4 黃明宗       －     6分之1 100分之6